---
title: "Procesamiento de la Encuesta Nacional a Grandes Empresas"
author: "Alejandro Yacovone"
date: "2024-04-01"
output:
  html_notebook:
    toc: true
    toc_float: true
---
```{r setup, include=FALSE, message=FALSE, warning = FALSE}
knitr::opts_chunk$set(
	echo = FALSE,
	message = FALSE,
	warning = FALSE
)
```

```{r librerías , message=FALSE, warning=FALSE, include=FALSE}
# No usar notación científica. 
options(scipen = 999) 

# LOCALE EN ESPAÑOL (símbolos, fechas):
# En Mac suele funcionar la opción que marca Segasi: 
Sys.setlocale("LC_ALL", "es_ES.UTF-8")

# En Windows/Linux suele funcionar esta función: 
Sys.setlocale("LC_ALL","Spanish")

#Traigo las librerías al espacio de trabajo
library("tidyverse")
library("openxlsx")
library("eph")
library("ggplot2")
library("ggthemes")
library("GGally")
library("scales")
library("dplyr")
library("kableExtra")
library('ggrepel')
library('ggalt')
library('GGally')
library('ggridges')
library('fs')
library('purrr')
library('rmarkdown')
library('esquisse')
library('treemapify')
library('viridis')
library("tinytex")

```
# Introducción
<div class=text-justify> 
En la Encuesta Nacional a Grandes Empresas (ENGE), elaborado por el INDEC, se relevan datos de vital importancia en la dinámica de las 500 empresas más grandes del país  de los sectores no financieros (excluido el agropecuario). Los resultados constituyen un sistema de información permanente que permite comprender el comportamiento de la cúpula empresaria argentina, y son un insumo básico para la determinación de los agregados macroeconómicos: valor de producción, valor agregado, inversión, ocupación, activo y pasivo y transacciones con el exterior.

El periodo total abarcado por la ENGE va desde 1994 hasta 2022 y se espera la futura publicación correspondiente al 2023 para completar la serie.
<div/>

# Preparación de la base
## Conformación de un archivo propio
<div class=text-justify> 
Para estar en condiciones de realizar un procesamiento integral de la ENGE fue necesario fue necesario llevar a cabo una serie de pasos previos.
Primero, fue necesario realizar un pasaje inicial de cuadros seleccionados a un archivo **.xlsx**. Estos cuadros correspondían a variables macro-económicas y financieras presentadas por sectores y origen del capital. Sin embargo, el formato de publicación no fue siempre el mismo y tanto la desagregación sectorial como las variables incluidas fueron variando a lo largo del tiempo. 

Primero, para el  periodo que va desde 1993 hasta 2004 existe un informe completo que mantiene un formato homogéneo con el mismo conjunto de variables y desagregado sectorial. Sin embargo, el informe se encuentra en formato **.pdf**. Con lo cual, se realizó un pasaje de los cuadros seleccionados de forma manual con la complementariedad de herramientas muy limitadas de conversión a .xlsx y copiado por medio de la función extractor de texto de la aplicación [Power Toys](https://learn.microsoft.com/es-es/windows/powertoys/).

Segundo, a partir de 2004 comienza un periodo de publicaciones combinadas entre informes en .pdf (con desagregación sectorial) y cuadros en formato .xlsx (para los totales) que se mantendrá hasta 2011. Por un lado, los informes se publican con menor sistematicidad que en el periodo anterior, esto es, con una grado menor de orden y jerarquización de la información y menor riqueza de los datos. A pesar de lo anterior, se sostiene la misma desagregación sectorial. Por lo tanto, el pasaje de los cuadros fue, por un lado, el mismo que en el periodo 1993-2004, pero, por otro lado, se simplificó la utilización de los totales por el formato .xlsx. Algunos datos para 2004 se superponen con la publicación anterior, pero se decidió mantener a ambos para luego evaluar cual seleccionar para ese año.

Por último, en 2012 comienza un periodo de mayor sistematización en el relevamiento que se reflejará en los informes publicados a partir de 2015-2016 que contienen los datos desde 2012. Desde entonces, los datos de los cuadros de los informes en .pdf se encuentran duplicados cada vez más en los cuadros de publicados en .xlsx. A partir de 2017, todos los cuadros publicados en los informes están también en .xlsx, facilitando con ellos la conformación de una tabla. Cabe destacar que a partir de 2012, aumenta el volumen de datos presentados y la desagregación sectorial, dando por resultado una mayor riqueza para el procesamiento pero, a la vez, complejizando la compatibilidad con las publicaciones de periodos anteriores. El pasaje a un archivo propio de este periodo de 10 años está subdividido en otros dos periodos: a) 2012-2016 en el que se utilizan de forma combinada los cuadros de los informes con los de los .xlsx y b) 2017-2022 en el que se toman exclusivamente los cuadros de los .xlsx.

Los cuadros extraídos fueron volcados en un archivo propio .xlsx separado por hojas que corresponden a los distintos periodos: i) 1993-2004, ii) 2004-2011, iii) 2012-2016, iv) 2017-2022.

<div/>

```{r read data, message=FALSE, warning=FALSE, echo = TRUE}
#Levanto las hojas del excel por separado correspondiente a las distintas presentaciones de la ENGE en cada periodo

ENGE_1993a2004 <- openxlsx::read.xlsx(
  xlsxFile = "Fuentes/0. resumen_macro_eco-finan_enge_1993-2022_Yacovone.v2.2.1.xlsx", 
  sheet = 1)

ENGE_2004a2011 <- openxlsx::read.xlsx(
  xlsxFile = "Fuentes/0. resumen_macro_eco-finan_enge_1993-2022_Yacovone.v2.2.1.xlsx", 
  sheet = 2)

ENGE_2012a2016 <- openxlsx::read.xlsx(
  xlsxFile = "Fuentes/0. resumen_macro_eco-finan_enge_1993-2022_Yacovone.v2.2.1.xlsx", 
  sheet = 3)

ENGE_2017a2022 <- openxlsx::read.xlsx(
  xlsxFile = "Fuentes/0. resumen_macro_eco-finan_enge_1993-2022_Yacovone.v2.2.1.xlsx", 
  sheet = 4)

```




## Unificación
<div class=text-justify> 
A la luz de lo expuesto anteriormente, se identifica el problema de unificar los distintos dataframes conformadas por los periodos con formatos de publicación correspondientes.
<div/> 

### Paso 1: merge()
<div class=text-justify> 
Frente a dicho problema se recurrió primero a unificar, por medio de la función [**merge()**](https://r-coder.com/funcion-merge-r/#Full_outer_join), los dataframes con el mismo nivel de desagregación sectorial lo que permite una compatibilidad inmediata y completa.

Por un lado, se unificaron los periodos i) y ii) dando lugar a un dataframe que cubre los años que van desde 1993 hasta 2011 y se lo reconoce como id = 1.

Por otro lado, se unificaron los periodos iii) y iv), y con ello se logró abarcar desde 2012 hasta 2022 y se lo reconoce con el id = 2.

<div/> 
```{r método.1_merge, message=FALSE, warning=FALSE, include=FALSE}
#Unión de las bases con merge según modo de presentación compatible

## Del 93 al 2011 el conjunto de sectores es un poco más acotado
ENGE_1993a2011 <- merge(x = ENGE_1993a2004,
                        y = ENGE_2004a2011, 
                        all = T)

## Del 2012 en adelante se apmlía la desagregación de sectores
ENGE_2012a2022 <- merge(x = ENGE_2012a2016,
                        y = ENGE_2017a2022,
                        all = T)

#Quito las que ya no uso
rm(ENGE_1993a2004,ENGE_2004a2011,ENGE_2012a2016,ENGE_2017a2022)


#Uno todo en una sola base con merge
base.ENGE_1993a2022 <- merge(x = ENGE_1993a2011,
                             y = ENGE_2012a2022,
                             all = T)

#Exportar a excel la base única con todas los sectores como variables
write.xlsx(base.ENGE_1993a2022,"Output/base.ENGE_1993a2022_wider.xlsx")

#Pivoteo
base.ENGE_1993a2022 <- base.ENGE_1993a2022 %>% 
  pivot_longer(cols = 4:28,
               names_to = "sector",
               values_to = "valor")

#Exportar a excel base pivoteada de todos los sectores en una sola variable
write.xlsx(base.ENGE_1993a2022,"Output/base.ENGE_1993a2022_longer.xlsx")
```



A continuación se presenta un cuadro en el que se resume el criterio de unificación por desagregación sectorial:
<div/> 

```{r sectores, message=FALSE, warning=FALSE, echo = TRUE}
#Levanto la tabla con la desagregación sectorial
sectores <- openxlsx::read.xlsx(
  xlsxFile = "Fuentes/0. resumen_macro_eco-finan_enge_1993-2022_Yacovone.v2.2.1.xlsx", 
  sheet = 7)

#elaboro cuadro prolijo
sectores %>% kbl(caption = "Desagregación sectorial por periodo") %>%
  kable_classic(full_width = F, html_font = "Cambria")
```
<div class=text-justify> 
Los **...** significan desagregaciones inexistentes en 1993-2001 dentro de los sectores antecedidos que luego pasaron a ser consideradas en 2012-2022.

Es así que se puede ver como dentro de lo que antes aparecía como **manufactura_resto**, a partir de 2012 se desagrega en:

- **manufactura_textiles**:	Textiles y cueros de la industria manufacturera. 
- **manufactura_minerales**: Minerales no metálicos, metales y productos de metal de la industria manufacturera. 
- **manufactura_nocat**:	Otras actividades de la industria manufacturera no categorizadas.

Asimismo, a partir 2012 lo que antes aparecía sólo como **otras_resto** se desagrega en:

- **otras_construcción**:	Construcción.
- **otras_comercio**:	Comercio.
- **otras_transporte.almacenamiento**: Transporte, correo y almacenamiento.
- **otras_nocat**:	Otras actividades no categorizadas. 

Por último, se pierde la variable de **otras_subtotal** a partir de 2012 que no altera demasiado el análisis.

<div/> 


### Paso 2: bind_rows()
```{r método.2_bind_rows, message=FALSE, warning=FALSE, include=FALSE}
#según el modo de presentación compatible con bind_rows()
##1993 a 2011, id =1 
##2012 a 2022, id = 2

help(bind_rows)

base.ENGE_1993a2022.bind <- bind_rows(list(ENGE_1993a2011,ENGE_2012a2022), .id = "id")

#Exportar a excel la base única con todas los sectores como variables con el identificador de compatibilidad sectorial (id)
write.xlsx(base.ENGE_1993a2022.bind,"Output/base.ENGE_1993a2022_wider.id.xlsx")

#Pivoteo
base.ENGE_1993a2022.bind <- base.ENGE_1993a2022.bind %>% 
  pivot_longer(cols = 5:29,
               names_to = "sector",
               values_to = "valor")

#Exportar a excel base pivoteada de todos los sectores en una sola variable con el identificador de compatibilidad sectorial (id)
write.xlsx(base.ENGE_1993a2022,"Output/base.ENGE_1993a2022_longer.id.xlsx")

```

```{r glosario, message=FALSE, warning=FALSE, echo = TRUE}
#Levanto la tabla con el glosario completo de indicadores, sectores y origen del capital
glosario <- openxlsx::read.xlsx(
  xlsxFile = "Fuentes/0. resumen_macro_eco-finan_enge_1993-2022_Yacovone.v2.2.1.xlsx", 
  sheet = 6)

#elaboro cuadro prolijo
glosario %>% kbl(caption = "Glosario completo de variables, sectores y origen del capital") %>%
  kable_classic(full_width = F, html_font = "Cambria")
glosario
```


